ACORDAO-COMPLETO-2544404

ACÓRDÃO 1713/2022 ATA 29/2022 - PLENÁRIO

VISTOS, relatados e discutidos estes autos que tratam de solicitação encaminhada pela Comissão de Fiscalização Financeira e Controle (CFFC) da Câmara dos Deputados, por meio da qual requer a realização de auditoria nas Parcerias para o Desenvolvimento Produtivo (PDPs) da Fundação Baiana de Pesquisa Científica e Desenvolvimento Tecnológico, Fornecimento e Distribuição de Medicamentos (Bahiafarma) .
ACORDAM os Ministros do Tribunal de Contas da União, reunidos em Sessão de Plenário, ante as razões expostas pelo Relator, em:
9.1. conhecer da presente solicitação, por estarem preenchidos os requisitos de admissibilidade previstos nos arts. 38, inciso II, da Lei 8.443/1992 e 232, inciso II, do RITCU; 
9.2. informar à Comissão de Fiscalização Financeira e Controle (CFFC) da Câmara dos Deputados que:
9.2.1. tramita no TCU o processo TC Processo 034.653/2018-0, referente a acompanhamento das PDPs firmadas pelo Ministério da Saúde e que abarca avaliação das normas reguladoras da política, dos controles e procedimentos instituídos pelo referido ministério para assegurar a internalização da tecnologia e para garantir a aquisição dos objetos da parceria por preços compatíveis com os preços de mercado;
9.2.2. tão logo seja o processo indicado no subitem anterior apreciado no mérito, ser-lhe-á enviada cópia da decisão adotada;
9.2.3. a presente Solicitação do Congresso Nacional será atendida no prazo máximo de 180 dias, na forma do art. 15, inciso II, da Resolução TCU 215/2008, a contar da autuação do processo, podendo tal prazo ser prorrogado;
9.2.4. a Bahiafarma é participante, atualmente, de três PDPs com o Ministério da Saúde, para os medicamentos cabergolina, insulina humana recombinante (NPH e regular) e cloridrato de sevelâmer;
9.2.5. as PDPs da cabergolina e do cloridrato de sevelâmer foram suspensas pela Secretaria de Ciência, Tecnologia, Inovação e Insumos Estratégicos do Ministério da Saúde e os projetos de reestruturação da parceria estão pendentes de avaliação e de deliberação pela Comissão Técnica de Avaliação e pelo Comitê Deliberativo, não estando ainda extintas;
9.2.6. a PDP da insulina humana recombinante (Regular e NPH) foi suspensa para revisão de ofício pela Comissão Técnica de Avaliação e pelo Comitê Deliberativo. O Comitê Deliberativo deliberou pela não continuidade da PDP e queda pendente a decisão final do Ministro da Saúde, não estando ainda a PDP extinta;
9.2.7. não foram feitas aquisições no período de suspensão das PDPs da cabergolina, cloridrato de sevelâmer e insulina humana recombinante (NPH e regular) ;
9.2.8. a PDP do teste rápido para dengue, zika e chikungunya não passou da fase I, que corresponde à fase de submissão e análise de viabilidade da proposta de projeto de PDP e, em caso de aprovação, celebração do termo de compromisso entre o Ministério da Saúde e a Instituição Pública, não tendo atingido a fase de execução do desenvolvimento do produto, transferência e absorção de tecnologia de forma efetiva e de celebração do contrato de aquisição do produto estratégico com o Ministério da Saúde (fase III) ;
9.2.9. não foram feitas aquisições, por meio da PDP do teste rápido para dengue, zika e chikungunya, visto que o projeto não alcançou a fase III;
9.2.10. a redistribuição das PDPs e o procedimento para revisão de ofício constituem objeto do acompanhamento objeto do TC Processo 034.653/2018-0;
9.3. sobrestar, com fundamento no art. 47 da Resolução TCU 259/2014, c/c o art. 6º, inciso I, da Resolução TCU 215/2008, a apreciação deste processo até decisão de mérito do TC Processo 034.653/2018-0, cujo resultado é necessário ao integral cumprimento desta Solicitação;
9.4. considerar, nos termos do art. 17, § 2º, inciso II, e art. 18, da Resolução-TCU 215/2008, parcialmente atendida esta Solicitação do Congresso Nacional (SCN) ; 
9.5. notificar a solicitante da presente decisão, na forma do art. 19 da Resolução-TCU 215/2008, encaminhando-lhe cópia deste acórdão, acompanhado do relatório e do voto que o fundamentam; 
9.6. juntar cópia da presente decisão ao TC Processo 034.653/2018-0; e
9.7. restituir o presente processo à SecexSaúde para as providências administrativas a seu cargo, até o atendimento integral da solicitação da Comissão de Fiscalização Financeira e Controle (CFFC) da Câmara dos Deputados.

Solicitação do Congresso Nacional em que se requer a realização de auditoria nas Parcerias para o Desenvolvimento Produtivo da Fundação Baiana de Pesquisa Científica e Desenvolvimento Tecnológico, Fornecimento e Distribuição de Medicamentos.

Ministério da Saúde.

3. Interessada: Comissão de Fiscalização Financeira e Controle (CFFC) da Câmara dos Deputados.

13.1. Ministros presentes: Bruno Dantas (na Presidência), Walton Alencar Rodrigues, Benjamin Zymler, Augusto Nardes, Vital do Rêgo (Relator) e Jorge Oliveira.
13.2. Ministro-Substituto convocado: Augusto Sherman Cavalcanti.
13.3. Ministro-Substituto presente: Marcos Bemquerer Costa.

VITAL DO RÊGO

Trata-se de solicitação encaminhada pela Comissão de Fiscalização Financeira e Controle (CFFC) da Câmara dos Deputados, por meio do qual requer a realização de auditoria para avaliar a regularidade das Parcerias para o Desenvolvimento Produtivo (PDPs) da Fundação Baiana de Pesquisa Científica e Desenvolvimento Tecnológico, Fornecimento e Distribuição de Medicamentos (Bahiafarma) (Requerimento 61/2022-CFFC, de autoria do Exmo. Sr. Deputado Jorge Solla) .
No âmbito da Secretaria de Controle Externo da Saúde (SecexSaúde) , foi elaborada a instrução à peça 8 a seguir transcrita com os ajustes de forma pertinentes, cujo encaminhamento foi encampado pelos dirigentes da unidade (peças 9/10) :
EXAME DE ADMISSIBILIDADE
O art. 38, inciso I, da Lei 8.443/1992, art. 232, inciso III, do Regimento Interno do TCU e art. 4º, inciso I, alínea "b", da Resolução - TCU 215/2008 conferem legitimidade aos presidentes das comissões do Congresso Nacional, do Senado Federal ou da Câmara dos Deputados, quando por aquelas aprovadas, para solicitar a realização de fiscalização. 
EXAME TÉCNICO
As Parcerias para o Desenvolvimento Produtivo consistem em uma política de internalização de tecnologia para a produção de medicamentos e produtos para a saúde no país. Para viabilizar a política, são firmados uma série de acordos e instrumentos contratuais, envolvendo o Ministério da Saúde (MS) , laboratórios públicos e laboratórios privados que regulam uma série se situações, tais como as seguintes obrigações:
de o laboratório público absorver a tecnologia de produção do medicamento ou produto;
de o Ministério da Saúde adquirir o objeto da PDP, atendidas as condições previstas no Anexo XCV da Portaria de Consolidação GM/MS 5/2017;
de o laboratório público fornecer ao Ministério da Saúde o produto da PDP, atendidas condições como preço e avanço da transferência de tecnologia;
de o laboratório privado fornecer ao laboratório público a tecnologia de produção do medicamento, observados o cronograma previsto contratualmente e o prazo máximo de vigência da PDP, estabelecido no art. 14, inciso IV, alínea "a", do Anexo XCV da Portaria de Consolidação GM/MS 5/2017;
de o laboratório privado fornecer ao laboratório público o produto da PDP ou o Ingrediente Farmacêutico ativo (IFA) do medicamento, observadas a demanda do Ministério da Saúde e as condições relativas ao preço estabelecidas no Anexo XCV da Portaria de Consolidação GM/MS 5/2017.
A Portaria GM/MS 837/2012 foi o primeiro normativo a definir diretrizes e critérios para o estabelecimento das PDPs, apesar de as primeiras parcerias terem sido desenhadas e estruturadas em 2007 pelo Ministério da Saúde para amenizar o impacto da perda de capacidade de produção dos laboratórios públicos.
A Portaria 837/2012 foi revogada e, atualmente, o Anexo XCV da Portaria de Consolidação GM/MS 5/2017 estabelece os critérios para a formalização de PDPs, além de disciplinar os processos de submissão, instrução, decisão, transferência e absorção de tecnologia, aquisição de produtos no âmbito das PDP e monitoramento e avaliação das avenças.
Em seu requerimento, o Exmo. Deputado Jorge Solla, ao abordar as PDPs da Bahiafarma, afirma que (peça 3, p. 3) :
 (...) as informações são de que os contratos iniciais para Cabergolina e Sevelamer foram finalizados sem a devida transferência tecnológica ser efetivada e nem houve continuidade a produção para o SUS.
Outro exemplo são os testes rápidos de Zika, Chikungunya e Dengue que foram recolhidos por determinação da Anvisa por não apresentarem a validação necessária e nenhuma transferência tecnológica foi aparentemente realizada. Questiona-se se um contrato de PDP foi usado para fazer uma importação direta da empresa coreana.
O contrato vigente de fornecimento de insulina humana com o laboratório ucraniano Indar foi alvo de suspensão com indícios de graves problemas e nenhuma transferência tecnológica até o momento foi comprovada. Só importação direta sob o manto de uma PDP. 
O Exmo. Deputado afirmou ainda que, em audiência pública para avaliar o andamento das PDPs, com a participação de representantes do Ministério da Saúde e de laboratórios públicos, foram apontadas fragilidades na política de PDPs que impactam a etapa final, havendo o risco de os processos de internalização da tecnologia não serem finalizados e de os medicamentos ou insumos pactuados na parceria não serem produzidos (peça 3, p. 4) .
Fiscalizações do TCU
No ano de 2014, o TCU realizou auditoria de conformidade no Ministério da Saúde, com o objetivo de avaliar a regularidade das PDP firmadas por aquele Ministério (TC Processo 011.547/2014-6) . Por meio do Acórdão 1730/2017-TCU-Plenário (Ministro Relator Benjamin Zymler) , que apreciou a fiscalização, foram emitidas determinações e recomendações ao Ministério da Saúde, com o escopo de aperfeiçoar a política, e determinou-se que a Secretaria de Controle Externo da Saúde (SecexSaúde) , unidade técnica responsável pela fiscalização do Ministério da Saúde, autuasse processo de acompanhamento das PDP firmadas, conferindo especial atenção ao cumprimento das determinações contidas no acórdão e ao efetivo saneamento das falhas apontadas pela equipe que realizou a auditoria (item 9.11 do Acórdão) . 
Em atendimento ao comando, em outubro de 2018, foi autuado o acompanhamento (TC Processo 034.653/2018-0) e deu-se início ao planejamento da fiscalização. No entanto, em razão da mudança na gestão federal ocorrida em 2019, o trabalho foi interrompido e deu-se início a uma série de reuniões entre a SecexSaúde e o Ministério da Saúde visando o alinhamento das expectativas do controle não apenas para esse, mas também para outros trabalhos em aberto no TCU.
A retomada dos trabalhos foi adiada devido ao início da pandemia da Covid-19, que direcionou todos os esforços da subunidade técnica para o acompanhamento das medidas governamentais voltadas ao enfrentamento da pandemia, bem como para a instrução de processos relacionados. 
O acompanhamento das PDP foi retomado no ano de 2022, conforme Portarias de Fiscalização - SecexSaúde 106 e 230/2022, e atualmente está na fase de elaboração do relatório, de forma a atender a Solicitação do Congresso Nacional objeto do TC Processo 042.669/2021-9 - originada também da CFFC/CD, e de autoria do mesmo parlamentar da SCN de que ora se trata -, a qual requer "ato fiscalização e controle com o propósito de examinar os contratos de Parceria de Desenvolvimento Produtivo (PDP) aprovados no Ministério da Saúde em 2017".
Em relação à fiscalização acima citada, pode-se adiantar que ela não se direciona à avaliação de cada parceria firmada, mas sim à avaliação das normas reguladoras da política, dos controles e procedimentos instituídos pelo MS para assegurar a internalização da tecnologia e para garantir a aquisição dos objetos da parceria por preços compatíveis com os preços de mercado. Para atingir tal objetivo, a equipe de fiscalização tem se dedicado a analisar uma amostra aleatória dos processos de aprovação e monitoramento das PDPs firmadas e das compras dos produtos das parcerias.
PDPs da Bahiafarma
Segundo a página eletrônica do Ministério da Saúde, a Bahiafarma é o laboratório público participante de três PDPs para medicamentos - cabergolina, insulina humana recombinante (NPH e regular) e cloridrato de sevelâmer. A proposta de PDP para o teste rápido de imunoglobulina G (IgG) e imunoglobulina M (IgM) para dengue, zika e chikungunya, produto da área de saúde, não foi aprovada. 
Teste rápido para dengue, zika e chikungunya
Em relação ao teste rápido, a proposta de PDP não passou da fase I, o que, segundo o portal do MS, corresponde à fase de submissão e análise de viabilidade da proposta de projeto de PDP e, em caso de aprovação, celebração do termo de compromisso entre o Ministério da Saúde e a Instituição Pública.
A PDP, desta forma, não atingiu a fase de execução do desenvolvimento do produto, transferência e absorção de tecnologia de forma efetiva e de celebração do contrato de aquisição do produto estratégico com o Ministério da Saúde (fase III) , ou seja, não houve fornecimento do produto por meio da parceria.
Cabergolina
Segundo o MS, a PDP da Cabergolina foi firmada por meio do Termo de Compromisso 8/2011 e atingiu a fase III em 10/4/2015, com a publicação do extrato do primeiro instrumento de aquisição no âmbito da PDP.
Considerando o prazo de cinco anos aprovado para a fase III, a PDP atingiu, em 10/4/2020, a Fase de Internalização da Tecnologia (fase IV) . A transição para a fase IV é de ordem cronológica. Dessa forma, passado o período estabelecido para a fase III, a parceria entra automaticamente em fase IV, não representando, necessariamente, a internalização total da tecnologia do produto pelo laboratório público.
A PDP, contudo, foi suspensa pela Secretaria de Ciência, Tecnologia, Inovação e Insumos Estratégicos (SCTIE) por meio do Ofício 1851/2018/SCTIE/GAB/SCTIE/MS de 1/8/2018, antes ainda de atingir a fase IV.
Por meio da Nota Técnica 87/2022-CGCIS/SCTIE/MS, de 27/4/2022, o MS relata o encaminhamento de ofícios à Bahiafarma, solicitando a apresentação de projeto de reestruturação da PDP, e o adiamento de reuniões do Comitê Deliberativo (CD) das PDPs, que deveria deliberar acerca do projeto, devido à transição da gestão federal, mudanças na estrutura regimental da Administração Pública Federal, impacto na formação dos colegiados devido à edição do Decreto 9.759/2019 e situação de emergência de saúde pública de importância nacional decorrente do coronavírus (Covid-19) .
Por meio da mencionada Nota Técnica, o MS informou que foi realizada, em 30/3/2022, reunião com os parceiros da PDP para reiterar a solicitação à Bahiafarma para envio, até 8/4/2022, do cronograma atualizado da parceria e das informações detalhadas e fundamentadas relacionadas aos investimentos requeridos para operacionalizar todas as etapas produtivas relativas à transferência de tecnologia da PDP. 
As informações solicitadas foram encaminhadas pela Bahiafarma e analisadas pela Coordenação do Complexo Industrial da Saúde (CGCIS) , por meio da Nota Técnica 293/2022-CGCIS/SCTIE/MS, de 28/6/2022, que as remeteu para a Comissão Técnica de Avaliação (CTA) e para o Comitê Deliberativo, instâncias de avaliação e decisão das PDPs, para subsidiar a análise quanto à reestruturação ou extinção da parceria. Até a conclusão desta instrução, a CTA e o CD ainda não haviam deliberado em relação ao pedido de reestruturação.
Ante o exposto, tem-se que a PDP da cabergolina, firmada pela Bahiafarma ainda pode ser retomada e a transferência da tecnologia concluída, caso a instituição pública comprove a viabilidade da reestruturação. 
Foram realizadas três aquisições no âmbito da referida PDP - Contratos 54/2015, 51/2016 e 1/2017, que totalizaram R$ 37.861.527,16, -, conforme disponível em https://www.gov.br/saude/pt-br/composicao/sctie/cgcis/pdp/etapas-do-pdp/arquivos/maio-2022/medicamento-vacina-e-hemoderivados-fase-iii-dados-economicos-aquisicoes-de-produtos-de-pdp.pdf, e, desde a suspensão, não foram feitas novas aquisições do produto, por meio da parceria.
O art. 51 do Anexo XCV da Portaria de Consolidação GM/MS 5/2017 estabelece que a PDP inicia com a demonstração ao Ministério da Saúde pela instituição pública do início da etapa de desenvolvimento, transferência e absorção de tecnologia, capacitação industrial e tecnológica, em conjunto com o primeiro fornecimento do produto objeto de PDP ao Ministério da Saúde pela instituição pública.
Após um ano da primeira aquisição do produto objeto da PDP, o Ministério da Saúde apenas efetuará novas aquisições mediante comprovação pela instituição pública de que possui o registro sanitário do produto e da evolução das etapas de desenvolvimento, transferência e absorção de tecnologia, conforme cronograma aprovado no projeto executivo e eventuais alterações (art. 54) .
As aquisições da cabergolina não serão analisadas especificamente no acompanhamento em curso (TC Processo 034.653/2018-0) e, a princípio, não se vislumbram irregularidades nas aquisições, apesar da suspensão da parceria, pois, apesar de a transferência de tecnologia não ter sido ainda concluída, é possível que, quando das aquisições, as atividades estivessem sendo executadas de acordo com o cronograma.
É importante esclarecer que, previamente à aquisição do medicamento ou produto objeto de PDP, a Coordenação Geral do Complexo Industrial da Saúde da SCTIE emite uma nota técnica informando a situação da parceria e se há evolução na transferência de tecnologia.
Cloridrato de Sevelâmer
Segundo a Nota Técnica 279/2022-CGCIS/SCTIE/MS, de 28/6/2022, a PDP do cloridrato de sevelâmer foi firmada por meio do Termo de Compromisso 7/2011 e atingiu a fase III em 31/8/2015, com a publicação do extrato do primeiro instrumento de aquisição no âmbito da PDP.
Considerando o prazo de cinco anos aprovado para a fase III, a PDP atingiu em 31/8/2020 a Fase de Internalização da Tecnologia (fase IV) , o que não significa que o laboratório público realmente detém a tecnologia de produção do medicamento.
A PDP foi suspensa pela SCTIE, por meio do Ofício 1873/2018/SCTIE/GAB/ SCTIE/MS de 1/8/2018, ainda antes de atingir a fase IV. Em atenção ao ofício, a Bahiafarma encaminhou informações à CTA que, após avaliação, ainda em 2018, recomendou a manutenção da suspensão da parceria, tendo em vista a necessidade de readequar o cronograma proposto que deveria contemplar a aquisição de equipamentos.
O CD não deliberou acerca da reestruturação da parceria, em virtude, segundo o MS, da dificuldade para a realização de reuniões, em razão da transição da gestão no Governo Federal, de mudanças na estrutura regimental da Administração Pública Federal, do impacto na formação dos colegiados devido à edição do Decreto 9.759/2019 e, posteriormente, em virtude da pandemia causada pelo novo coronavírus.
No ano de 2022, a Bahiafarma encaminhou informações atualizadas sobre a PDP, inclusive novo cronograma de execução das atividades de transferência de tecnologia, as quais foram analisadas pela CGCIS, por meio das Notas Técnicas 279 e 298/2022-CGCIS/SCTIE/MS, de 28/6/2022.
A CGIS remeteu as Notas Técnicas para a CTA e para o CD, instâncias de avaliação e decisão das PDPs, para subsidiar a análise quanto à reestruturação ou extinção da parceria. Até a conclusão desta instrução, a CTA e o CD ainda não haviam deliberado em relação ao pedido de reestruturação.
Ante o exposto, tem-se que a PDP do sevelâmer, firmada pela Bahiafarma ainda pode ser retomada e a transferência da tecnologia concluída, caso a instituição pública comprove a viabilidade da reestruturação. 
Foram realizadas três aquisições no âmbito da PDP - Contratos 127/2015 e 165/2016 e Dispensa de Licitação 565/2017, que totalizaram R$ 158.442.012,00, -, conforme disponível em https://www.gov.br/saude/pt-br/composicao/sctie/cgcis/pdp/etapas-do-pdp/arquivos/maio-2022/medicamento-vacina-e-hemoderivados-fase-iii-dados-economicos-aquisicoes-de-produtos-de-pdp.pdf e, desde a suspensão, não foram feitas novas aquisições do produto, por meio da parceria, pois conforme art. 54 do Anexo XCV da Portaria de Consolidação GM/MS 5/2017, após um ano da primeira aquisição do produto objeto da PDP, o Ministério da Saúde apenas efetuará novas aquisições mediante comprovação pela instituição pública de que possui o registro sanitário do referido produto e da evolução das etapas de desenvolvimento, transferência e absorção de tecnologia, conforme cronograma aprovado no projeto executivo e eventuais alterações.
As aquisições do sevelâmer não serão analisadas especificamente no acompanhamento em curso (TC Processo 034.653/2018-0) e, a princípio, não se vislumbram irregularidades nas aquisições. Apesar de a transferência de tecnologia não ter evoluído, é possível que, quando das aquisições, as atividades estivessem sendo executadas de acordo com o cronograma, pois, como registrado no parágrafo 27, previamente à aquisição do medicamento ou produto objeto de PDP, a Coordenação Geral do Complexo Industrial da Saúde emite uma nota técnica informando a situação da parceria e se há evolução na transferência de tecnologia.
Insulina Humana Recombinante Regular e NPH
A Portaria GM/MS 704/2017, que definiu a lista de produtos estratégicos para o Sistema Único de Saúde naquele ano, elencou a insulina humana recombinante dentre os produtos não elegíveis para apresentação de novas propostas de projeto de PDP por já estarem contempladas em PDP e em outras formas de transferência de tecnologia firmadas com o Ministério da Saúde em anos anteriores.
Posteriormente, as Portarias GM/MS 551 e 1.993/2017 redistribuíram os projetos para a produção de insulinas e os percentuais entre as instituições públicas, tendo sido atribuídos 50% da demanda do MS para a Bahiafarma e 50% para a Fundação Ezequiel Dias (Funed) .
Ocorre que a Portaria GM/MS 2.531/2014, que disciplinava os processos de submissão, instrução e decisão relacionados às propostas de PDP submetidas ao Ministério da Saúde, não previu o instituto da "redistribuição" e condicionou a submissão de toda e qualquer proposta de PDP e a alteração dos parceiros privados à análise da CTA e à aprovação do CD, o que foi dispensado pela Portaria 1.993/2017 que, entre seus "considerandos", expressamente afirmou: "Considerando que a fase de redistribuição, não enseja nova fase de seleção de propostas e sim a racionalização dos esforços deste Ministério prescindindo, portanto, de nova avaliação da Comissão Técnica de Avaliação (CTA) e do Comitê Deliberativo (CD) ...".
A PDP da insulina foi firmada por meio do Termo de Compromisso 1/2017 e atingiu a fase III em 16/4/2018, com a publicação do extrato do primeiro instrumento de aquisição no âmbito da PDP. 
A PDP da insulina foi suspensa, como todas as PDPs redistribuídas, para revisão de ofício pela CTA e pelo CD, por meio do Ofício 1552/2019/SCTIE/GAB/SCTIE/MS de 26/6/2019, com base, segundo o MS, na recomendação do parecer da Consultoria Jurídica 779/2018/CONJUR-MS/CGU/AGU, de 26/7/2018, que teria afirmado que "diante dessa grave insegurança jurídica, recomenda-se a suspensão da PDP, até que, (..) , seja melhor examinada a sua juridicidade". 
A redistribuição das PDPs constitui objeto do acompanhamento em curso, mas, de modo resumido, pode-se afirmar que o Ministério da Saúde estabeleceu um procedimento para revisão de ofício das parcerias que foram objeto de redistribuição (Portaria GM/MS 184/2021) , que incluiu consulta aos laboratórios públicos e privados não contemplados pela redistribuição, avaliação da CTA e deliberação do CD.
Os membros do CD deliberaram pela não continuidade da PDP da Insulina Humana recombinante (NPH e regular) da Bahiafarma, conforme Portaria GM/MS 3.561/2021. A Bahiafarma ingressou com recurso, mas em reunião realizada em 10/2/2022, o CD manteve sua decisão pela não continuidade da PDD e encaminhou o processo para decisão final do Ministro da Saúde, conforme art. 5° da Portaria GM/MS 184/2021. Ou seja, a PDP ainda não está extinta, podendo ser reestruturada, caso o Ministro da Saúde entenda pela sua viabilidade.
Como já relatado, as PDPs iniciam com a demonstração ao Ministério da Saúde pela instituição pública do início da etapa de desenvolvimento, transferência e absorção de tecnologia, capacitação industrial e tecnológica, em conjunto com o primeiro fornecimento do produto objeto de PDP, tendo havido uma aquisição por meio da PDP.
Identificou-se uma dispensa de licitação para aquisição de insulina, do tipo NHP e do tipo regular, no âmbito da PDP da Bahiafarma - Dispensa de Licitação 154/2018, no valor de R$ 203.847.497,10, -, conforme disponível em https://www.gov.br/saude/pt-br/composicao/sctie/cgcis/pdp/etapas-do-pdp/arquivos/maio-2022/medicamento-vacina-e-hemoderivados-fase-iii-dados-economicos-aquisicoes-de-produtos-de-pdp.pdf.
Esta aquisição de insulina não será analisada especificamente no acompanhamento em curso (TC Processo 034.653/2018-0) e, a princípio, não se vislumbram irregularidades na aquisição. Apesar de a PDP ter sido suspensa, é possível que, quando da aquisição, as atividades atinentes à transferência de tecnologia estivessem sendo executadas de acordo com o cronograma, pois, como registrado no parágrafo 27, previamente à aquisição do medicamento ou produto objeto de PDP, a Coordenação Geral do Complexo Industrial da Saúde emite uma nota técnica informando a situação da parceria e se há evolução na transferência de tecnologia.
Análise Técnica
Diante das informações reunidas acerca das PDPs da Bahiafarma citadas no Requerimento 61/2022-CFFC (peça 3) e da fiscalização em curso, propõe-se informar ao solicitante que:
está em curso nesta Corte de Contas fiscalização, na modalidade Acompanhamento, das Parcerias para o Desenvolvimento Produtivo, que abarca avaliação das normas reguladoras da política, dos controles e procedimentos instituídos pelo MS para assegurar a internalização da tecnologia e para garantir a aquisição dos objetos da parceria por preços compatíveis com os preços de mercado. A fiscalização está na fase de elaboração do relatório, conforme Portarias de Fiscalização - SecexSaúde 106 e 230/2022;
assim que o Acompanhamento, objeto do TC Processo 034.653/2018-0, for apreciado pelo Tribunal, dar-se-á notícia quanto ao seu resultado ou outras informações adequadas ao caso, devendo-se aguardar a manifestação do Tribunal naquele processo para que seja possível o atendimento integral desta solicitação;
a PDP do teste rápido para dengue, zika e chikungunya não passou da fase I, que corresponde à fase de submissão e análise de viabilidade da proposta de projeto de PDP e, em caso de aprovação, celebração do termo de compromisso entre o Ministério da Saúde e a Instituição Pública, não tendo atingido a fase de execução do desenvolvimento do produto, transferência e absorção de tecnologia de forma efetiva e de celebração do contrato de aquisição do produto estratégico com o Ministério da Saúde (fase III) ;
as PDPs da cabergolina e do cloridrato de sevelâmer foram suspensas pela Secretaria de Ciência, Tecnologia, Inovação e Insumos Estratégicos do Ministério da Saúde (SCTIE/MS) e os projetos de reestruturação da parceria estão pendentes de avaliação e de deliberação pela Comissão Técnica de Avaliação (CTA) e pelo Comitê Deliberativo (CD) , não estando ainda extintas;
a PDP da insulina humana recombinante (Regular e NPH) foi suspensa, como todas as parcerias redistribuídas, para revisão de ofício pela Comissão Técnica de Avaliação e pelo Comitê Deliberativo. O Comitê Deliberativo deliberou pela não continuidade da PDP e queda pendente a decisão final do Ministro da Saúde, não estando ainda a PDP extinta;
a redistribuição das PDPs e o procedimento para revisão de ofício constituem objeto do acompanhamento em curso;
não foram feitas aquisições, por meio da PDP, do teste rápido para dengue, zika e chikungunya, visto que o projeto não alcançou a fase III;
não foram feitas aquisições no período de suspensão das PDPs da cabergolina, cloridrato de sevelâmer e insulina humana recombinante (NPH e regular) ;
a política de Parcerias para o Desenvolvimento Produtivo inclui a previsão de aquisição do parceiro privado do objeto da PDP ou do Insumo Farmacêutico Ativo (IFA) para a produção do medicamento no período de transferência da tecnologia;
previamente à aquisição do objeto da PDP, a Coordenação Geral do Complexo Industrial da Saúde da SCTIE emite nota técnica informando a situação da parceria e se há evolução na transferência de tecnologia.
Em conformidade com o art. 13, parágrafo único, da Resolução - TCU 215/2008, propõe-se informar ao relator do TC Processo 034.653/2018-0 acerca da existência desta solicitação e requisitar o encaminhamento ao relator da presente solicitação de cópia do acórdão, relatório e voto respectivos, que vierem a ser exarados quando da apreciação do relatório do acompanhamento, e das peças processuais consideradas necessárias ao atendimento da solicitação objeto deste processo.
Por fim, informa-se ser desnecessário estender, por força do art. 14, inciso III, da Resolução - TCU 215/2008, os atributos definidos no art. 5º daquela resolução ao TC Processo 034.653/2018-0, ainda em tramitação nesta Corte, pois, por determinação do item 9.3 do Acórdão 475/2022-TCU-Plenário (Ministro Relator Vital do Rêgo) tal extensão já foi feita, em razão da Proposta de Solicitação de Fiscalização 42/2021, encaminhada por meio do Ofício 399/2021/CFFC-P, de 5/11/2021, tratada no TC Processo 042.669/2021-9.
CONCLUSÃO
Do exame realizado na seção anterior, tem-se que a documentação apresentada deve ser recebida como Solicitação do Congresso Nacional, em face do preenchimento dos requisitos de admissibilidade previstos no Regimento Interno do TCU e na Resolução - TCU 215/2008 (parágrafo 2) .
O Requerimento 61/2022-CFFC (peça 3) , de autoria do Deputado Jorge Solla, remetido ao TCU por meio do Ofício 113/2022/CFFC-P de 9/6/2022 (peça 2) , solicita a realização de auditoria para avaliar a regularidade das Parcerias para o Desenvolvimento Produtivo firmadas pela Bahiafarma (parágrafo 1) . 
Com o fito de atender ao Requerimento, foram reunidas informações acerca das PDPs firmadas pela Bahiafarma, tendo sido verificado que estão suspensas, aguardando deliberação quanto a sua continuidade ou extinção, e acerca das aquisições realizadas por meio das parcerias firmadas.
Outrossim, verificou-se que está em curso na SecexSaúde Acompanhamento das PDPs, autuado em atenção ao item 9.1.1 do Acórdão 1730/2017-TCU-Plenário (Ministro Relator Benjamin Zymler) , que apreciou auditoria da política realizada no ano de 2014.
O acompanhamento não se direciona à avaliação de cada parceria firmada, mas sim à avaliação das normas reguladoras da política, dos controles e procedimentos instituídos pelo MS para assegurar a internalização da tecnologia e para garantir a aquisição dos objetos da parceria por preços compatíveis com os preços de mercado.
PROPOSTA DE ENCAMINHAMENTO 
Diante do exposto, submete-se a presente solicitação do Congresso Nacional, formulada por intermédio do Ofício 113/2022/CFFC-P de 9/6/2022, pelo 1º Vice-Presidente da Comissão de Fiscalização Financeira e Controle da Câmara dos Deputados, à consideração superior, sugerindo encaminhar o presente processo ao Gabinete do Ministro Relator, com proposta de:
a) conhecer da presente solicitação, por estarem preenchidos os requisitos de admissibilidade previstos nos arts. 38, inciso I, da Lei 8.443/1992, 232, inciso III, do Regimento Interno do TCU e 4º, inciso I, alínea "b", da Resolução - TCU 215/2008 (parágrafo 2) ; 
	b) informar ao Exmo. Sr. Presidente da Comissão de Fiscalização Financeira e Controle da Câmara dos Deputados que (parágrafo 47) :
b.1) está em curso nesta Corte de Contas fiscalização, na modalidade Acompanhamento, das Parcerias para o Desenvolvimento Produtivo (PDP) , que abarca avaliação das normas reguladoras da política, dos controles e procedimentos instituídos pelo MS para assegurar a internalização da tecnologia e para garantir a aquisição dos objetos da parceria por preços compatíveis com os preços de mercado. A fiscalização está na fase de elaboração do relatório, conforme Portarias de Fiscalização - SecexSaúde 106 e 230/2022;
b.2) assim que o Acompanhamento, objeto do TC Processo 034.653/2018-0, for apreciado pelo Tribunal, dar-se-á notícia quanto ao seu resultado ou outras informações adequadas ao caso, devendo-se aguardar a manifestação do Tribunal naquele processo para que seja possível o atendimento integral desta solicitação;
b.3) a PDP do teste rápido para dengue, zika e chikungunya não passou da fase I, que corresponde à fase de submissão e análise de viabilidade da proposta de projeto de PDP e, em caso de aprovação, celebração do termo de compromisso entre o Ministério da Saúde e a Instituição Pública, não tendo atingido a fase de execução do desenvolvimento do produto, transferência e absorção de tecnologia de forma efetiva e de celebração do contrato de aquisição do produto estratégico com o Ministério da Saúde (fase III) ;
b.4) as PDPs da cabergolina e do cloridrato de sevelâmer foram suspensas pela Secretaria de Ciência, Tecnologia, Inovação e Insumos Estratégicos do Ministério da Saúde e os projetos de reestruturação da parceria estão pendentes de avaliação e de deliberação pela Comissão Técnica de Avaliação e pelo Comitê Deliberativo, não estando ainda extintas;
b.5) a PDP da insulina humana recombinante (Regular e NPH) foi suspensa, como todas as parcerias redistribuídas, para revisão de ofício pela Comissão Técnica de Avaliação e pelo Comitê Deliberativo. O Comitê Deliberativo deliberou pela não continuidade da PDP e queda pendente a decisão final do Ministro da Saúde, não estando ainda a PDP extinta;
b.6) a redistribuição das PDPs e o procedimento para revisão de ofício constituem objeto do acompanhamento em curso;
b.7) não foram feitas aquisições, por meio da PDP do teste rápido para dengue, zika e chikungunya, visto que o projeto não alcançou a fase III;
b.8) não foram feitas aquisições no período de suspensão das PDPs da cabergolina, cloridrato de sevelâmer e insulina humana recombinante (NPH e regular) ;
b.9) a política de Parcerias para o Desenvolvimento Produtivo inclui a previsão de aquisição do parceiro privado do objeto da PDP ou do Insumo Farmacêutico Ativo para a produção do medicamento no período de transferência da tecnologia;
b.10) previamente à aquisição do objeto da PDP, a Coordenação Geral do Complexo Industrial da Saúde da SCTIE emite nota técnica informando a situação da parceria e se há evolução na transferência de tecnologia.
	c) informar ao relator do TC Processo 034.653/2018-0 (Ministro Benjamin Zymler) que o mencionado processo é conexo a este, sendo, por isso, necessário, quando do julgamento do mérito, o encaminhamento ao relator desta solicitação de cópia do acórdão proferido, do relatório e do voto que o fundamentaram e das peças processuais consideradas necessárias ao atendimento da solicitação objeto deste processo (parágrafo 48) ;
	d) juntar cópia da deliberação que vier a ser adotada neste processo ao TC Processo 034.653/2018-0, conforme determina o art. 14, inciso V, da Resolução - TCU 215/2008;
e) considerar parcialmente atendida esta Solicitação do Congresso Nacional (SCN) , nos termos dos arts. 17, § 2º, inciso II, da Resolução-TCU 215/2008;
f) sobrestar a apreciação de mérito do presente processo até decisão de mérito do TC Processo 034.653/2018-0, cujo resultado é necessário ao integral cumprimento desta Solicitação, com fundamento no art. 47 da Resolução-TCU 259/2014 c/c o art. 6º, inciso I, da Resolução-TCU 215/2008;
g) restituir este processo à SecexSaúde para as providências administrativas a seu cargo e mantê-lo aberto até o atendimento integral da solicitação do Congresso Nacional.
 	É o relatório.

não há

Não atuou.

SOLICITAÇÃO DO CONGRESSO NACIONAL. COMISSÃO DE FISCALIZAÇÃO FINANCEIRA E CONTROLE (CFFC) DA CÂMARA DOS DEPUTADOS. PEDIDO DE AUDITORIA NAS PARCERIAS PARA O DESENVOLVIMENTO PRODUTIVO (PDPS) DA FUNDAÇÃO BAIANA DE PESQUISA CIENTÍFICA E DESENVOLVIMENTO TECNOLÓGICO, FORNECIMENTO E DISTRIBUIÇÃO DE MEDICAMENTOS (BAHIAFARMA). CONHECIMENTO. REMESSA DE INFORMAÇÕES E CÓPIAS. SOBRESTAMENTO DOS AUTOS ATÉ APRECIAÇÃO DE MÉRITO DO TC 034.653/2018-0.

SOLICITAÇÃO DO CONGRESSO NACIONAL (SCN)

Secretaria de Controle Externo da Saúde (SecexSaude).

Em exame, Solicitação do Congresso Nacional encaminhada pela Comissão de Fiscalização Financeira e Controle (CFFC) da Câmara dos Deputados, por meio da qual requer a realização de auditoria nas Parcerias para o Desenvolvimento Produtivo (PDPs) da Fundação Baiana de Pesquisa Científica e Desenvolvimento Tecnológico, Fornecimento e Distribuição de Medicamentos (Bahiafarma) .
Preenchidos os requisitos de admissibilidade para a espécie, a presente solicitação deve ser conhecida.
A respeito do tema, a unidade técnica informou que a Bahiafarma é laboratório público participante de três PDPs com o Ministério da Saúde, para os medicamentos cabergolina, insulina humana recombinante (NPH e regular) e cloridrato de sevelâmer. E que a proposta de PDP para o teste rápido de imunoglobulina G (IgG) e imunoglobulina M (IgM) para dengue, zika e chikungunya, produto da área de saúde, não foi aprovada. 
As informações reunidas pela SecexSaúde acerca das referidas PDPs dão conta de que se encontram suspensas, aguardando deliberação quanto a sua continuidade ou extinção. Igualmente, foram indicadas pelo referido órgão instrutivo as aquisições realizadas por meio das parcerias firmadas.
A SecexSaúde registrou, ainda, que tramita neste Tribunal o TC Processo 034.653/2018-0, que trata de acompanhamento das PDPs firmadas pelo Ministério da Saúde, autuado em cumprimento ao Acórdão 1730/2017-TCU-Plenário. O aludido processo se encontra, atualmente, na fase de elaboração do relatório. Tal trabalho atenderá também outra solicitação do Congresso Nacional, objeto do TC Processo 042.669/2021-9, também oriunda da CFFC/CD e de autoria do mesmo parlamentar da presente, que requereu "ato fiscalização e controle com o propósito de examinar os contratos de Parceria de Desenvolvimento Produtivo (PDP) aprovados no Ministério da Saúde em 2017".
Dessa forma, a unidade técnica propôs que seja informado à solicitante sobre a existência do TC Processo 034.653/2018-0, que abarca avaliação das normas reguladoras da política, dos controles e procedimentos instituídos pelo Ministério da Saúde para assegurar a internalização da tecnologia e para garantir a aquisição dos objetos da parceria por preços compatíveis com os preços de mercado. E que, tão logo, seja apreciado, cópia ser-lhe-á encaminhada. Além disso, que sejam remetidas as informações obtidas acerca dos estágios das PDPs mencionadas no parágrafo terceiro deste voto, transcritas integralmente no relatório precedente.
Registrou a SecexSaúde, ainda, que não é necessária a extensão ao TC Processo 034.653/2018-0, conforme dispõe o art. 14, inciso III, da Resolução TCU 215/2008, dos atributos definidos no art. 5º daquela resolução, uma vez que tal medida já foi providenciada por meio do Acórdão 475/2022 - TCU - Plenário, em razão da Proposta de Solicitação de Fiscalização 42/2021, encaminhada por meio do Ofício 399/2021/CFFC-P, de 5/11/2021, tratada no TC Processo 042.669/2021-9.
Acolho o encaminhamento sugerido, por suficiente ao atendimento parcial da presente solicitação, bem como a proposta de sobrestamento dos presentes autos, em consonância com o disposto no art. 14, inciso I, da Resolução TCU 215/2008, até a apreciação de mérito do TC Processo 034.653/2018-0, sem prejuízo de fixar o prazo de 180 dias para o atendimento da presente SCN, contados da data de autuação do presente processo.
	Ante o exposto, voto para que o Tribunal de Contas da União aprove o acórdão que submeto a este Colegiado.
TCU, Sala das Sessões, em 27 de julho de 2022.
Ministro VITAL DO RÊGO 
Relator